【裁判字號】    95,訴,27
【裁判日期】    951120
【裁判案由】    偽造文書等
【裁判全文】
臺灣澎湖地方法院刑事判決                95年度訴字第27號
    公  訴  人  臺灣澎湖地方法院檢察署檢察官
    被      告  己○○○○○○.
上列被告因偽造文書等案件，經檢察官提起公訴（95年度偵字第
216號），本院判決如下：
    主  文
徐芊翔連續行使偽造私文書，足以生損害於他人，處有期徒刑壹
年貳月。
    事  實
一、徐芊翔（原名徐麗季）原係行政院衛生署澎湖醫院（下稱澎
    湖醫院）職員，利用其擔任合會會首之機會，基於意圖為自
    己不法所有及行使偽造準私文書之概括犯意，自民國93年3
    月起至94年9月止，以冒標方式，連續為下列行使偽造準私
    文書及詐欺取財行為，共詐得新台幣（下同）232萬元：
（一）於92年12月1日，在澎湖醫院內科門診室，自任會首而邀
      集會員癸○○等人組成每會1萬元之民間互助會，會員含
      會首計31會，期間自92年12月起至95年4月止（原訂至95
      年6月止，但因92年12月、93年1月各加標1次，故期間縮
      減至95年4月止），採外標制（標息由得標者日後給付會
      款時另加，活會會員每期應給付得標者之會款仍為1萬元
      ），於每月1日下午2時，在上開處所投、開標，由會員以
      未載「標單」字樣之空白紙張填寫投標者姓名及標息後，
      再由徐芊翔當場開標，以標息金額最高之人得標，詎徐芊
      翔於93年3月1日（第6會）、93年6月1日（第9會）、94年
      7月1日（第22會），在上開處所，依序冒用黃春蘭（壬○○以其妹黃春蘭之名義參加）、壬○○、子○○之名義，
      在未載「標單」字樣之空白紙張偽署渠等3人之姓名及分
      別偽載1700元、1250元、600元之標息，參與競標而得標
      後，再向該互助會其他活會會員癸○○等人收取會款，致
      該互助會之遭冒標者及活會會員陷於錯誤而交付會款，足
      以生損害於遭冒標者及各該活會會員，冒標3會分別詐得
      26萬元、24萬元及12萬元。
（二）於93年5月5日，在澎湖醫院內科門診室，自任會首而邀集
      會員癸○○（以其妻黃麗雪名義參加）等人組成每會2萬
      元之民間互助會，會員含會首計21會，期間自93年5月起
      至95年1月止，採外標制（標息由得標者日後給付會款時
      另加，活會會員每期應給付得標者之會款仍為2萬元），
      於每月5日下午2時，在上開處所投、開標，由會員以未載
      「標單」字樣之空白紙張填寫投標者姓名及標息後，再由
      徐芊翔當場開標，以標息金額最高之人得標，詎徐芊翔於
      93年8月5日（第4會）、93年11月5日（第7會）、93年12
      月5日（第8會）、94年3月5日（第11會）、94年6月5日（
      第14會）、94 年9月5日（第17會），在上開處所，依序
      冒用壬○○、戊○○、黃愛珠（丁○○以黃愛珠名義參加
      ）、丙○○（參加2會）、丙○○、丑○○之名義，在未
      載「標單」字樣之空白紙張偽署渠等5人之姓名，及分別
      偽填280 0元、1700元、2000元、2100元、1800元、2600
      元之標息，參與競標而得標後，再向該互助會其他活會會
      員癸○○等人收取會款，致該互助會之遭冒標者及活會會
      員陷於錯誤而交付會款，足以生損害於遭冒標者及各該活
      會會員，冒標6會分別詐得36萬元、32萬元、32萬元、28
      萬元、24 萬元、18萬元。
嗣於94年10月間，徐芊翔週轉不靈宣布停會，經癸○○等會員相
互查核，始查知上情。
二、案經癸○○、庚○○、辛○○、丑○○、卯○○、丁○○、
    戊○○、沈桂芬訴由臺灣澎湖地方法院檢察署檢察官及澎湖
    縣警察局馬公分局報告臺灣澎湖地方法院檢察署檢察官偵查
    起訴。
    理  由
一、訊據被告徐芊翔固坦承於上開時、地擔任合會會首、投、開
    標、收取會款及自94年10月起因週轉不靈而停會等事實，惟
    矢口否認有何行使偽造準私文書或詐欺取財之犯行，辯稱：
    伊無冒標行為，1萬元的合會還有癸○○、沈桂芬、辛○○
    、庚○○、丑○○（以其妻鄭束未名義參加2會）、寅○○
    、卯○○等7人8會未標走，其餘會均已標走而成死會，黃春
    蘭的會（壬○○以其妹黃春蘭名義參加）由蔡幸娥頂下後標
    走，壬○○、子○○2會係伊經其2人同意借標的；2萬元的
    合會活會為5會，即癸○○（以其妻黃麗雪名義參加）、沈
    桂芬、甲○○、卯○○、丁○○各1會（卯○○參加2會已標
    走1會，丁○○參加2會自己標走1會，另以黃愛珠名義參加
    的1會還未標走，是活會），其餘會均已標走而成死會，壬○○、戊○○、丙○○（參加2會）、丑○○4人5會都是伊
    經渠等4人同意借標的云云。惟查：
（一）被告以外之人於審判外之陳述雖不符刑事訴訟法第159條
      之1至之4等條文之規定，而經當事人於審判程序同意作為
      證據，法院審酌該言詞陳述或書面陳述作成時之情況，認
      為適當者，亦得為證據；當事人、代理人或辯護人於法院
      調查證據時，知有刑事訴訟法第159條第1項不得為證據之
      情形，而未於言詞辯論終結前聲明異議者，視為有前項之
      同意，刑事訴訟法第159條之5亦定有明文。本件證人癸○○、庚○○、子○○、寅○○、辛○○、卯○○、丁○○
      、壬○○、杜嫻怡、甲○○、李秋蜂、謝秋玉、謝素卿於
      警詢中之陳述，其性質雖屬傳聞證據，惟並無符合刑事訴
      訟法第159條之1至之4等前四條之情形，但其等所為之上
      開警詢筆錄，本院審理時予以提示並告以要旨，且各經檢
      察官及被告表示意見，當事人已知上述筆錄屬傳聞證據，
      且均未於言詞辯論終結前對該等筆錄內容異議，依上開規
      定，其等於警詢中之證言，已擬制同意其有證據能力。
（二）又被告以外之人於偵訊中向檢察官所為之陳述，除顯有不
      可信之情況者外，得為證據，刑事訴訟法第159條之1第2
      項定有明文。證人癸○○、庚○○、子○○、寅○○、辛○○、卯○○、丁○○、壬○○、杜嫻怡、丑○○、戊○○、沈桂芬、趙幸娥、丙○○於檢察官偵查時，均以證人
      之身份，經檢察官告以具結義務及偽證處罰並具結後而為
      陳述。又司法實務運作上，咸認偵查中檢察官向被告以外
      之人所取得之陳述，原則上均能遵守法律規定，不致違法
      取供，其可信度極高，因而明定除顯有不可信之情況者外
      ，得為證據。亦即，被告以外之人於偵查中依法應具結者
      已具結，向檢察官所為之陳述，原則上具有證據能力，於
      例外「顯有不可信之情況」，始不具證據能力。渠等證人
      於檢察官訊問時，並無證據顯示係遭受強暴、脅迫、詐欺
      、利誘等外力干擾情形，或在影響其心理狀況致妨礙其自
      由陳述等顯不可信之情況下所為，其於偵查中向檢察官所
      述，自有證據能力。
（三）上開犯罪事實，業據證人癸○○、庚○○、子○○、寅○○、辛○○、卯○○、丁○○、壬○○、杜嫻怡、甲○○
      、李秋蜂、謝秋玉、謝素卿、丑○○、戊○○、沈桂芬、
      趙幸娥、丙○○於警詢、偵查或本院審理中證述屬實，並
      有互助會單、協調紀錄、協議書、匯款紀錄等附卷可稽。
      被告徐芊翔雖辯稱：黃春蘭的會由蔡幸娥頂下後標走，壬○○2會、子○○、戊○○、丑○○各1會及丙○○2會均
      係經當事人同意借標使用云云，惟與證人蔡幸娥、壬○○
      、子○○、戊○○、丑○○、丙○○之證詞相左，證人趙
      幸娥證稱：未頂下黃春蘭的會或標走等語（偵卷39、40頁
      ），證人壬○○證稱：伊以自己及妹妹黃春蘭名義參加1
      萬元合會各1會，以自己名義參加2萬元合會1會，伊3會都
      是活會，從未得標過，黃春蘭的會沒有讓給別人或標走等
      語（警卷51-55頁，偵卷27頁），證人子○○、戊○○、
      丑○○、丙○○均證稱：未同意借標等語（警卷28-32頁
      ，偵卷26-27頁、38-39頁，本院卷58-64頁），再參諸戊○○等會員與被告徐芊翔僅有同事之誼，並無深交，尚無
      可能任意借標予被告標用巨額會款等情，被告所辯，要係
      圖卸之詞，不足採信。又被告於警訊、偵查中已一致供稱
      ：2萬元的合會活會為4會，即癸○○（以其妻黃麗雪名義
      參加）、沈桂芬、甲○○、卯○○各1會，丁○○以黃愛
      珠名義參加的1會係丁○○借給伊標等語（警卷3頁、偵卷
      22頁），足見黃愛珠1會已被（冒）標走，被告於本院審
      理中所稱：黃愛珠1會尚未標云云，應非可採。被告徐芊
      翔既供陳1萬元合會之黃春蘭、壬○○、子○○3會均係死
      會，2萬元合會之壬○○、戊○○、黃愛珠、丙○○（2會
      ）、丑○○6會均係死會，惟證人壬○○、子○○、戊○○、丁○○、丙○○、丑○○等均否認有親自得標或借標
      予他人之情事，足見被告確有以冒標方式行詐欺取財之事
      實。
（四）被告在1萬元合會第6會冒標時，活會（含被冒標之該會）
      尚有26會，被告詐得之金額為26萬元，其第9會冒標時，
      活會（含被冒標之該會及第6會）尚有24會，被告詐得之
      金額為24萬元，其第22會冒標時，活會（含被冒標之該會
      及第6、9會）尚有12會，被告詐得之金額為12萬元；被告
      在2萬元合會第4會冒標時，活會（含被冒標之該會）尚有
      18會，被告詐得之金額為36萬元，其第7會冒標時，活會
      （含被冒標之該會及第4會）尚有16會，被告詐得之金額
      為32萬元，其第8會冒標時，活會（含被冒標之該會及第4
      、7會）尚有16會，被告詐得之金額為32萬元，其第11會
      冒標時，活會（含被冒標之該會及第4、7、8會）尚有14
      會，被告詐得之金額為28萬元，其第14會冒標時，活會（
      含被冒標之該會及第4、7、8、11會）尚有12會，被告詐
      得之金額為24萬元，其第17會冒標時，活會（含被冒標之
      該會及第4、7、8、11、14會）尚有10會，惟該會被冒標
      之會員丑○○於被冒標翌日即發現被冒標而未繳交該次之
      2 萬元，故被告詐得之金額為18萬元，總計被告共詐得
      232 萬元，起訴書認被告徐芊翔因冒標詐得之會款為425
      萬7050元，尚有未洽。
本件事證明確，被告犯行堪以認定，其所辯係屬卸責之詞，不足
採信。
二、按我國民間互助會之合會，係由會首招募會員參加所組成，
    每於標會時，通常由欲標取會款之會員，在空白紙條上，或
    僅書立其姓名、綽號及數字者，甚或只書寫數字而未書立其
    姓名、綽號，另以言詞等方法表示係何會員所出具者，則依
    習慣或特約均足以辨明係該會員以所書寫數字為標息金額參
    加競標之標單，自應以準私文書論（最高法院89年度台上字
    第1319號判決意旨參照）。本件被告於未載「標單」字樣之
    標單上偽造活會會員姓名及標息，參與競標，該標單係足以
    表示競標者以該標息競標之一定用意之準私文書，旋被告即
    持以行使而參與競標，以此方式連續冒用數活會會員名義得
    標，足以生損害於各該遭冒標會員，進而詐取當次尚屬活會
    會員之會款，核其所為，係犯刑法第216條、第220條第1項
    、第210條之行使偽造準私文書罪及第339條第1項之詐欺取
    財罪。被告偽造準私文書後持以行使，其偽造之行為應為行
    使之高度行為所吸收，不另論罪。被告1次冒標行為，同時
    使多數活會會員受騙繳交會款，為一行為觸犯數罪名之同種
    想像競合犯，應以一罪處斷。又被告先後多次以行使偽造標
    單之方式冒標後，詐取活會會員會款之犯行，均手法相同，
    觸犯構成要件相同之罪名，顯係基於概括犯意反覆為之，均
    為連續犯，應依刑法第56條之規定以一罪論（被告行為後，
    刑法第56條連續犯之規定，業於94年1月7日修正公布刪除，
    並於95年7月1日施行，則被告之犯行，因行為後新法業已刪
    除連續犯之規定，此刪除雖非犯罪構成要件之變更，但顯已
    影響行為人刑罰之法律效果，自屬法律有變更，依新法第2
    條第1項規定，比較新、舊法結果，仍應適用較有利於被告
    之行為時法律即舊法論以連續犯）。被告所犯上開2罪間，
    有方法、目的之牽連關係，為牽連犯，應從一較重之行使偽
    造準私文書罪處斷（被告行為後，94年1月7日修正公布之刑
    法，自95年7月1日施行，修正後之刑法刪除第55條關於牽連
    犯之規定。本件被告所犯上開詐欺及行使偽造準私文書罪具
    有牽連犯之關係，依修正前即行為時之規定，應從一重之行
    使偽造準私文書罪處斷；依修正後之刑法既已刪除牽連犯之
    規定，則所犯上述各罪應依數罪併罰之規定分論併罰。比較
    新舊法之規定，修正後之規定並非較有利於被告，依刑法第
    2條第1項之規定，應適用行為時之法律，即適用修正前刑法
    第55條牽連犯之規定，從一重之行使偽造準私文書罪處斷）
    。爰審酌被告冒標詐得232萬元，造成各活會會員所受之損
    害非輕，惟無前科紀錄，素行尚佳，且已與部分被害人達成
    民事和解等一切情狀，量處有期徒刑1年2月。至被告於偽造
    之標單偽填活會會員之署名，該標單依一般常情均於開標當
    日確定得標者之後，即隨意丟棄，是應認該所有偽造之標單
    均已滅失，自無庸另為沒收之宣告，附此敘明。
據上論斷，應依刑事訴訟法第299條第1項前段，刑法第2條第1項
、第216條、第220條第1項、第210條、第339條第1項，修正前刑
法第56條、第55條，罰金罰鍰提高標準條例第1條前段，判決如
主文。
本案經檢察官乙○○到庭執行職務。
中    華    民    國    95    年    11    月    20    日
                  刑事庭  審判長法  官  管安露
                                法  官  李宛玲
                                法  官  陳順輝
以上正本係照原本作成。
如不服本判決，應於判決送達後10日內，向本院提出上訴狀（須
附繕本）。
中    華    民    國    95    年    11    月    22    日
                                書記官  劉竹苞
論罪法條：
刑法第216條：
行使第 210 條至第 215 條之文書者，依偽造、變造文書或登載
不實事項或使登載不實事項之規定處斷。
刑法第220條第1項：
中華民國刑法第220條
在紙上或物品上之文字、符號、圖畫、照像，依習慣或特約，足
以為表示其用意之證明者，關於本章及本章以外各罪，以文書論
。
刑法第210條：
偽造、變造私文書，足以生損害於公眾或他人者，處 5 年以下有
期徒刑。
刑法第339條第1項：
意圖為自己或第三人不法之所有，以詐術使人將本人或第三人之
物交付者，處5年以下有期徒刑、拘役或科或併科1千元以下罰金
。


司法院資訊處製作；財團法人民間司法改革基金會備份。
